ACORDAO-COMPLETO-2548195

ACÓRDÃO 9217/2022 ATA 41/2022 - PRIMEIRA CÂMARA

VISTOS, relatados e discutidos estes autos de tomada de contas especial, instaurada contra Reginaldo Brito de Miranda, ex-prefeito de Laranjal do Jari/AP, em razão da não comprovação da aplicação integral dos recursos repassados ao município pelo Fundo Nacional de Assistência Social - FNAS, no exercício de 2002, para a execução do Programa Agente Jovem.
ACORDAM os Ministros do Tribunal de Contas da União, reunidos em sessão da 1ª Câmara, ante as razões expostas pelo Relator e com fundamento no art. 11 da Resolução-TCU 344/2022, em:
9.1. arquivar a presente tomada de contas especial sem julgamento do mérito;
9.2. dar ciência desta decisão à Secretaria-Geral de Controle Externo, para que avalie a conveniência e oportunidade de aprimorar a regra atualmente vigente para a constituição de tomadas de conta especiais;
9.3. enviar cópia deste acórdão ao responsável e à Secretaria Especial do Desenvolvimento Social, informando-lhes que o relatório e voto que a fundamentam, estão disponíveis para consulta no endereço www.tcu.gov.br/acordaos.

Tomada de contas especial instaurada em razão da não comprovação da aplicação integral dos recursos repassados ao município de Laranjal do Jari/AP pelo Fundo Nacional de Assistência Social  FNAS, no exercício de 2002, para a execução do Programa Agente Jovem.

Primeira Câmara

Município de Laranjal do Jari/AP

3. Responsável: Reginaldo Brito de Miranda (XXX.877.812-XX), ex-prefeito

13.1. Ministros presentes: Walton Alencar Rodrigues (Presidente), Benjamin Zymler e Jorge Oliveira (Relator).
13.2. Ministros-Substitutos presentes: Augusto Sherman Cavalcanti e Weder de Oliveira.

JORGE OLIVEIRA

Trata-se de tomada de contas especial instaurada pela Secretaria Especial do Desenvolvimento Social contra Reginaldo Brito de Miranda, ex-prefeito de Laranjal do Jari/AP, em razão da não comprovação da aplicação integral dos recursos repassados ao município pelo Fundo Nacional de Assistência Social - FNAS, no exercício de 2002, para a execução do Programa Agente Jovem.
2.	Transcrevo, a seguir, trechos da instrução elaborada pela Secretaria de Tomada de Contas Especial - SecexTCE que analisou a matéria:
	"[...]
	HISTÓRICO
	2. Em 8/11/2012, com fundamento na IN-TCU 71/2012, alterada pela IN-TCU 76/2016 e DN-TCU 155/2016, a Secretária Nacional de Assistência Social autorizou a instauração da tomada de contas especial (peça 18) . O processo foi registrado no Sistema e-TCE com o número 4505/2019.
	3. O fundamento para a instauração da tomada de contas especial, conforme consignado na matriz de responsabilização elaborada pelo tomador de contas, foi a constatação da seguinte irregularidade: 
	'Meta executada inferior a pactuada.'
	4. O responsável arrolado na fase interna foi devidamente comunicado e, diante da ausência de justificativas suficientes para elidir a irregularidade e da não devolução dos recursos, instaurou-se a tomada de contas especial.
	5. No relatório (peça 27) , o tomador de contas concluiu que o prejuízo importaria no valor original de R$ 1.825,00, imputando-se a responsabilidade a Reginaldo Brito de Miranda, prefeito no período de 1/1/2001 a 31/12/2004, na condição de gestor dos recursos. 
	6. Em 8/12/2020, a Controladoria-Geral da União emitiu o relatório de auditoria (peça 30) , em concordância com o relatório do tomador de contas. O certificado de auditoria e o parecer do dirigente do órgão de controle interno concluíram pela irregularidade das presentes contas (peças 31 e 32) .
	7. Em 18/12/2020, o ministro responsável pela área atestou haver tomado conhecimento das conclusões contidas no relatório e certificado de auditoria, bem como do parecer conclusivo do dirigente do órgão de controle interno, manifestando-se pela irregularidade das contas, e determinou o encaminhamento do processo ao Tribunal de Contas da União (peça 33) .
	8. Na instrução inicial (peça 38) , analisando-se os documentos nos autos, concluiu-se pela necessidade de realização de citação para a seguinte irregularidade: 
	8.1. Irregularidade 1: meta executada inferior a pactuada. 
	8.1.1. Evidências da irregularidade: documentos técnicos presentes nas peças 5, 8 e 17.
	8.1.2. Normas infringidas: art. 37, caput, c/c o art. 70, parágrafo único, da Constituição da República Federativa do Brasil; art. 93 do Decreto-lei 200/1967; art. 66 do Decreto 93.872/1986; Princípio da Continuidade do Serviço Público; Instrução Normativa-STN 3/1993, de 19 de abril de 1993.
	8.2. Débito relacionado ao responsável Reginaldo Brito de Miranda (CPF: XXX.877.812-XX) :
	Data de ocorrência
	Valor histórico (R$) 

	14/10/2002
	1.825,00

	8.2.1. Cofre credor: Fundo Nacional de Assistência Social.
	8.2.2. Responsável: Reginaldo Brito de Miranda (CPF: XXX.877.812-XX) .
	8.2.2.1. Conduta: executar parcialmente as metas pactuadas no âmbito do Programa Agente Jovem.
	8.2.2.2. Nexo de causalidade: A execução parcial das metas pactuadas impediu a comprovação da boa e regular aplicação dos recursos repassados no exercício de 2002, para a execução do Programa Agente Jovem, resultou em presunção de dano ao erário.
	8.2.2.3. Culpabilidade: não há excludentes de ilicitude, de culpabilidade e de punibilidade; é razoável supor que o responsável tinha consciência da ilicitude de sua conduta; era exigível conduta diversa da praticada, qual seja, executar integralmente as metas pactuadas no âmbito do Programa Agente Jovem. 
	9. Encaminhamento: citação.
	10. Em cumprimento ao pronunciamento da unidade (peça 40) , foi efetuada citação do responsável, nos moldes adiante:
	a) Reginaldo Brito de Miranda - promovida a citação do responsável, conforme delineado adiante:
	Comunicação: Ofício 21666/2022 - Seproc (peça 42) 
Data da Expedição: 26/5/2022
Data da Ciência: 9/6/2022 (peça 43) 
Nome Recebedor: Larissa Miranda
Observação: Ofício enviado para o endereço do responsável, conforme pesquisa na base de dados no sistema da Receita Federal, custodiada pelo TCU (peça 41) .
Fim do prazo para a defesa: 24/6/2022
	
	11. Conforme Despacho de Conclusão das Comunicações Processuais (peça 44) , as providências inerentes às comunicações processuais foram concluídas. 
	12. Transcorrido o prazo regimental, o responsável Reginaldo Brito de Miranda permaneceu silente, devendo ser considerado revel, nos termos do art. 12, § 3º, da Lei 8.443/1992.
	ANÁLISE DOS PRESSUPOSTOS DE PROCEDIBILIDADE DA IN/TCU 71/2012
	Avaliação de Viabilidade do Exercício do Contraditório e Ampla Defesa
	13. Verifica-se que não houve o transcurso de mais de dez anos desde o fato gerador sem que tenha havido a notificação do responsável pela autoridade administrativa federal competente (art. 6º, inciso II, c/c o art. 19 da IN-TCU 71/2012, modificada pela IN-TCU 76/2016) , uma vez que o fato gerador da irregularidade sancionada ocorreu em 14/10/2002, e o responsável foi notificado sobre a irregularidade pela autoridade administrativa competente conforme segue:
	13.1. Reginaldo Brito de Miranda, por meio do edital acostado à peça 7, publicado em 26/3/2012.
	Valor de Constituição da TCE
	14. Verifica-se, ainda, que o valor atualizado do débito apurado (sem juros) em 1/1/2017 é de R$ 4.553,28, e que apesar de ser inferior ao limite de R$ 100.000,00 constitui TCE em conjunto com o Débitos 2295/2019, 4385/2019 e 891/2020, do mesmo responsável cuja soma ultrapassa o valor de R$ 100.000,00, na forma estabelecida conforme os arts. 6º, § 1°, e 19 da IN-TCU 71/2012, modificada pela IN-TCU 76/2016. 
	OUTROS PROCESSOS/DÉBITOS NOS SISTEMAS DO TCU COM OS MESMOS RESPONSÁVEIS
	15. Informa-se que foram encontrados processos no Tribunal com o mesmo responsável:
	Responsável
	Processo

	Reginaldo Brito de Miranda
	Processo 005.058/2001-1 [RL, encerrado, 'CONTRATOS DE REPASSE NS. 125.476-89/2001 (SIAFI 448480) , 129.113-72/2001 (SIAFI 448568) E 188.565-85/2005 (SIAFI 549773) , PONTE SOBRE O RIO JARI. CAIXA ECONÔMICA FEDERAL E PREFEITURA MUNICIPAL DE LARANJAL DO JARI E ESTACON']
Processo 011.512/2003-1 [REPR, encerrado, ' - REPRESENTAÇÃO, NOS TERMOS DO ART. 86, INCISO II DA LEI N. 8.443/92, VERSANDO SOBRE POSSÍVEIS IRREGULARIDADES NA APLICAÇÃO DE RECURSOS FEDERAIS TRANSFERIDOS POR MEIO DE CONVÊNIO À PREFEITURA MUNICIPAL DE LARANJAL DO JARI, NO ESTADO DO AMAPÁ. 100     - DOCUMENTOS E PROCESSOS RELATIVOS À ATIVIDADE FIM DO TCU;']
Processo 016.325/2005-8 [TCE, encerrado, 'OMISSÃO NO DEVER DE PRESTAR CONTAS DOS RECURSOS REPASSADOS À PREFEITURA MUNICIPAL DE LARANJAL/AP, OBJETIVANDO A IMPLEMENTAÇÃO DO PROGRAMA DINHEIRO DIRETO NA ESCOLA - PDDE, EXERCÍCIO DE 2003']
Processo 008.634/2006-7 [TCE, encerrado, ' - CONVÊNIO N. 188/2000 (SIAFI 410197) , CELEBRADO ENTRE A SECRETARIA DE RECURSOS HÍDRICOS DO MINISTÉRIO DO MEIO AMBIENTE - SRH/MMA E A PREFEITURA MUNICIPAL DE LARANJAL DO JARI/AP, OBJETIVANDO A CONSTRUÇÃO DE 02 POÇOS ARTESIANOS E REDE DE DISTRIBUIÇÃO PARA ATENDIMENTO ÀS COMUNIDADES DE MARTINHO E MARINHO, NO MUNICÍPIO DE LARANJAL DO JARI']
Processo 006.607/2007-9 [TCE, encerrado, ' - CONVÊNIO N. 3880/2001 (SIAFI 433567) , DO MINISTÉRIO DA SAÚDE, FIRMADO COM A PREFEITURA MUNICIPAL DE LARANJAL DO JARI, OBJETIVANDO A CONSTRUÇÃO E AQUISIÇÃO DE EQUIPAMENTOS E MATERIAIS PERMANENTES PARA UNIDADE DE SAÚDE NO MUNICÍPIO']
Processo 024.358/2006-1 [TCE, encerrado, ' - OMISSÃO NO DEVER DE PRESTAR CONTAS DOS RECURSOS DO CONVÊNIO N. 2.629/2001 (SIAFI 445420) , CELEBRADO ENTRE A FUNDAÇÃO NACIONAL DE SAÚDE E A PREFEITURA MUNICIPAL DE LARANJAL DO JARI. OBJETO: EXECUÇÃO DE MELHORIAS SANITÁRIAS DOMICILIARES']
Processo 008.264/2008-0 [CBEX, encerrado, ' COBRANÇA EXECUTIVA DE DÉBITO ORIGINÁRIA DO Acórdão 3315/2007-TCU-Segunda Câmara, TOMADA DE CONTAS ESPECIAL, REFERENTE AO TC-Processo 024.358/2006-1']
Processo 028.723/2007-4 [TCE, encerrado, 'CONTRA REGINALDO BRITO DE MIRANDA - PM DE LARANJAL DO JARI/AP - IRREGULARIDADE DOS RECURSOS DO CONVÊNIO Nº 818/2001 - FNS/MS - SIAFI 424304 - (PROC. 25013.000112/2003-01']
Processo 029.174/2010-4 [CBEX, encerrado, 'COBRANÇA EXECUTIVA DE DÉBITO ORIGINÁRIA DO ACÓRDÃO Nº -1.743-10/2010- 1 CÂMARA, REFERENTE AO TC Processo 022.292/2007-7']
Processo 029.175/2010-0 [CBEX, encerrado, 'COBRANÇA EXECUTIVA DE MULTA ORIGINÁRIA DO AC-1.743-10/2010-1C, REFERENTE AO TC Processo 022.292/2007-7']
Processo 022.292/2007-7 [TCE, encerrado, 'CONTRA REGINALDO BRITO DE MIRANDA - PM DE LARANJAL DO JARI/AP - OMISSÃO DAS CONTAS DOS RECURSOS DO PNAE-2004 - (PROC. 23034.036607/2005-59) ']
Processo 017.859/2008-2 [TCE, encerrado, 'INSTAURADA PELA SCA/MMA CONTRA REGINALDO BRITO DE MIRANDA. MOTIVO: NÃO APROVAÇÃO DA PRESTAÇÃO DE CONTAS DO CONVÊNIO MMA/SCA/Nº 0071/2001, QUE TINHA POR OBJETO APOIAR O PLANO DE GESTÃO AMBIENTAL URBANO, FIRMADO COM A PREFEITURA MUNICIPAL DE LARANJAL DO JARÍ/AP. REGISTRO SIAFI: 451319; PROC. ORIG. N.º 02000.001508/2005-73']
Processo 019.704/2008-8 [TCE, encerrado, 'INSTAURADA PELA FUNASA CONTRA REGINALDO BRITO DE MIRANDA, EX-PREFEITO MUNICIPAL DE LARANJAL DO JARI/AP. MOTIVO: OMISSÃO NO DEVER DE PRESTAR CONTAS DO CONVÊNIO Nº 1605/2001 FIRMADO COM A PREFEITURA MUNICIPAL DE LARANJAL DO JARI/AP. PROC. ORIG. Nº 25115.005704/2005-25. REGISTRO SIAFI: 438758']
Processo 017.108/2008-5 [TCE, encerrado, 'INSTAURADA PELA FUNASA CONTRA REGINALDO BRITO DE MIRANDA, EX-PREFEITO MUNICIPAL DE LARANJAL DO JARÍ/AP. MOTIVO: NÃO CUMPRIMENTO DO OBJETO DO CONVÊNIO Nº 2021/2000 FIRMADO COM A PREFEITURA MUNICIPAL DE LARANJAL DO JARÍ/AP. PROC. ORIG. Nº 25115.005706/2005-14. REGISTRO SIAFI: 414900']
Processo 017.688/2008-3 [TCE, encerrado, 'INSTAURADA PELA FUNASA CONTRA REGINALDO BRITO DE MIRANDA. MOTIVO: OMISSÃO NO DEVER DE PRESTAR CONTAS DO CONVÊNIO N.º 3280/2001, FIRMADO COM A PREFEITURA MUNICIPAL DE LARANJAL DO JARÍ/AP. PROC. ORIG. N.º 25115.005699/2005-51. REGISTRO SIAFI: 436811']
Processo 027.416/2010-0 [CBEX, encerrado, 'COBRANÇA EXECUTIVA DE DÉBITO ORIGINÁRIA DO AC-281-1/2010-1C, REFERENTE AO TC Processo 002.812/2009-8']
Processo 027.417/2010-7 [CBEX, encerrado, 'COBRANÇA EXECUTIVA DE MULTA ORIGINÁRIA DO AC-281-1/2010-1C, REFERENTE AO TC Processo 002.812/2009-8']
Processo 008.265/2008-8 [CBEX, encerrado, ' COBRANÇA EXECUTIVA DE MULTA ORIGINÁRIA DO ACÓRDÃO Nº 33152007-TCU-2ª CÂMARA, REFERENTE AO TC-Processo 024.358/2006-1 ']
Processo 002.961/2010-5 [TCE, encerrado, 'CONTRATOS DE REPASSE NS. 125.476-89/2001 (SIAFI 448480) , 129.113-72/2001 (SIAFI 448568) E 188.565-85/2005 (SIAFI 549773) , PONTE SOBRE O RIO JARI. CAIXA ECONÔMICA FEDERAL E PREFEITURA MUNICIPAL DE LARANJAL DO JARI E ESTACON']
Processo 002.821/2009-7 [TCE, encerrado, 'OMISSÃO DE PRESTAR CONTAS REFERENTE AO TERMO DE RESPONSABILIDADE Nº 296/MAS/2003 (SIAFI 487274) ; PROCESSO DE ORIGEM 71000.0029/2007-49']
Processo 002.812/2009-8 [TCE, encerrado, 'OMISSÃO DE PRESTAR CONTAS REFERENTE AO TERMO DE RESPONSABILIDADE Nº 385/MPAS/SEAS/2001 (SIAFI 465607) ; PROCESSO DE ORIGEM 71000.008971/2007-21']
Processo 002.817/2009-4 [TCE, encerrado, 'OMISSÃO DE PRESTAR CONTAS REFERENTE AO TERMO DE RESPONSABILIDADE Nº 097/MPAS/SEAS/2002 (SIAFI 451177) PROCESSO DE ORIGEM 71000.008551/2007-44']
Processo 011.125/2010-1 [CBEX, encerrado, 'COBRANÇA EXECUTIVA DE MULTA ORIGINÁRIA DO AC-3.261-19/2009-1C, REFERENTE AO TC Processo 017.688/2008-3']
Processo 008.799/2010-5 [CBEX, encerrado, 'COBRANÇA EXECUTIVA DE DÉBITO/MULTA ORIGINÁRIA DO AC-4.392-29/2009-1C, REFERENTE AO TC Processo 002.817/2009-4']
Processo 000.353/2010-8 [CBEX, encerrado, 'COBRANÇA EXECUTIVA DE MULTA ORIGINÁRIA DO (S) AC (S) AC-6.210-39/2009- 1ªCÂMARA, REFERENTE AO TC Processo 019.704/2008-8']
Processo 002.042/2009-3 [TCE, encerrado, 'REFERENTE AO TERMO DE RESPONSABILIDADE Nº 1370 MPAS/SEAS/2000 (SIAFI 403556) ; PROCESSO DE ORIGEM 44005.001838/2000-47']
Processo 000.352/2010-1 [CBEX, encerrado, 'COBRANÇA EXECUTIVA DE DÉBITO ORIGINÁRIA DO (S) AC (S) AC-6.210-39/2009- 1ª CÂMARA, REFERENTE AO TC Processo 019.704/2008-8']
Processo 011.119/2010-1 [CBEX, encerrado, 'COBRANÇA EXECUTIVA DE DÉBITO ORIGINÁRIA DO AC-3.261-19/2009-1C, REFERENTE AO TC Processo 017.688/2008-3']
Processo 002.023/2004-7 [TCE, encerrado, ' - OMISSÃO NO DEVER DE PRESTAR CONTAS DOS RECURSOS RECEBIDOS DO FNDE, CONVÊNIO N. 94.820/1999 (SIAFI 386335) , DESTINADOS À PREFEITURA MUNICIPAL DE LARANJAL DO JARI/AP, TENDO COMO OBJETO A EDUCAÇÃO BÁSICA.  100     - DOCUMENTOS E PROCESSOS RELATIVOS À ATIVIDADE FIM DO TCU;']
Processo 032.153/2008-5 [TCE, encerrado, 'REFERENTE AO CONVÊNIO 2295/2001 (SIAFI 439842) ; PROCESSO DE ORIGEM 25115.005701/2005-91. OBJETO: APOIO FINANCEIRO PARA AS AÇÕES DE MELHORIA DE QUALIDADE DE VIDA, NA EXECUÇÃO DE SERVIÇSO DE DRENAGEM PARA O CONTROLE DA MALÁRIA NO MUNICÍPIO DE LARANJAL DO JARI/AP']
Processo 011.559/2012-8 [CBEX, encerrado, 'COBRANÇA EXECUTIVA DE DÉBITO ORIGINÁRIA DO AC-5.854-32/2010-1C, REFERENTE AO TC Processo 002.042/2009-3']
Processo 011.560/2012-6 [CBEX, encerrado, 'COBRANÇA EXECUTIVA DE DÉBITO ORIGINÁRIA DO AC-5.854-32/2010-1C, REFERENTE AO TC Processo 002.042/2009-3']
Processo 011.562/2012-9 [CBEX, encerrado, 'COBRANÇA EXECUTIVA DE MULTA ORIGINÁRIA DO AC-5.854-32/2010-1C, REFERENTE AO TC Processo 002.042/2009-3']
Processo 028.211/2011-1 [CBEX, encerrado, 'COBRANÇA EXECUTIVA DE DÉBITO ORIGINÁRIA DO AC-338-1/2011-1C, REFERENTE AO TC Processo 032.153/2008-5']
Processo 028.212/2011-8 [CBEX, encerrado, 'COBRANÇA EXECUTIVA DE MULTA ORIGINÁRIA DO AC-338-1/2011-1C, REFERENTE AO TC Processo 032.153/2008-5']
Processo 015.637/2011-5 [CBEX, encerrado, 'COBRANÇA EXECUTIVA DE DÉBITO ORIGINÁRIA DO AC-1.555-7/2011-2C, REFERENTE AO TC Processo 028.723/2007-4']
Processo 015.638/2011-1 [CBEX, encerrado, 'COBRANÇA EXECUTIVA DE MULTA ORIGINÁRIA DO AC-1.555-7/2011-2C, REFERENTE AO TC Processo 028.723/2007-4']
Processo 022.915/2013-3 [CBEX, encerrado, 'Cobrança Executiva de multa originária do AC-2.249-13/2009-2C, referente ao TC Processo 016.325/2005-8']
Processo 022.916/2013-0 [CBEX, encerrado, 'Cobrança Executiva de débito originária do AC-2.249-13/2009-2C, referente ao TC Processo 016.325/2005-8']
Processo 011.563/2012-5 [CBEX, encerrado, 'COBRANÇA EXECUTIVA DE DÉBITO ORIGINÁRIA DO AC-4.990-24/2011-2C, REFERENTE AO TC Processo 002.821/2009-7']
Processo 011.564/2012-1 [CBEX, encerrado, 'COBRANÇA EXECUTIVA DE MULTA ORIGINÁRIA DO AC-4.990-24/2011-2C, REFERENTE AO TC Processo 002.821/2009-7']
Processo 033.516/2013-8 [TCE, encerrado, 'TOMADA DE CONTAS ESPECIAL INSTAURADA EM DESFAVOR DO SENHOR REGINALDO BRITO DE MIRANDA, PREFEITO MUNICIPAL DE LARANJAL DO JARI/AP, (GESTÃO 2001-2004) . PROCESSO 23034.002022/2011-83 (03 VOLUMES) ']
Processo 028.879/2015-5 [CBEX, encerrado, 'Cobrança Executiva de multa originária do AC-4189-25/2015-1C, referente ao TC Processo 033.516/2013-8']
Processo 028.882/2015-6 [CBEX, encerrado, 'Cobrança Executiva de débito originária do AC-4189-25/2015-1C, referente ao TC Processo 033.516/2013-8']
Processo 007.987/2013-7 [CBEX, encerrado, 'Cobrança Executiva de débito originária do AC-8.894-36/2011-1C, referente ao TC Processo 017.108/2008-5']
Processo 020.753/2014-4 [CBEX, encerrado, 'Cobrança Executiva de débito originária do AC-3.126-52/2011-PL, referente ao TC Processo 002.961/2010-5']
Processo 020.755/2014-7 [CBEX, encerrado, 'Cobrança Executiva de multa originária do AC-3.126-52/2011-P, referente ao TC Processo 002.961/2010-5']
Processo 009.232/2013-3 [CBEX, encerrado, 'Cobrança Executiva de multa originária do AC-8.894-36/2011-1C, referente ao TC Processo 017.108/2008-5']
Processo 032.340/2014-1 [CBEX, encerrado, 'Cobrança Executiva de multa originária do AC-2.969-19/2014-1C, referente ao TC Processo 017.859/2008-2']
Processo 005.300/2014-2 [TCE, encerrado, 'TOMADA DE CONTAS ESPECIAL INSTAURADA EM DESFAVOR DE EURICÉLIA MELO CARDOSO (PREFEITA: GESTÕES 2005-2008 E 2009-2012) E REGINALDO BRITO DE MIRANDA (PREFEITO: GESTÕES 2001-2004) , PREFEITURA MUNICIPAL DE LARANJAL DO JARI/AP, CONTRATO DE REPASSE Nº 129.296-81/2001. (SIAFI 448485) . REF.: PROCESSO Nº 00190.025778/2013-64. ']
Processo 047.659/2020-3 [TCE, aberto, 'TCE instaurada pelo (a) Secretaria Especial do Desenvolvimento Social em razão de Não comprovação da regular aplicação dos recursos repassados pela União, função ASSISTENCIA SOCIAL, para atendimento à/ao Serviço de Ação Continuada - SAC/2003 (nº da TCE no sistema: 891/2020) ']
Processo 047.654/2020-1 [TCE, aberto, 'TCE instaurada pelo (a) Secretaria Especial do Desenvolvimento Social em razão de Não comprovação da regular aplicação dos recursos repassados pela União, função ASSISTENCIA SOCIAL, para atendimento à/ao Programa Agente Jovem (nº da TCE no sistema: 2295/2019) ']
Processo 047.564/2020-2 [TCE, aberto, 'TCE instaurada pelo (a) Secretaria Especial do Desenvolvimento Social em razão de Não comprovação da regular aplicação dos recursos repassados pela União, função ASSISTENCIA SOCIAL, para atendimento à/ao Programa de Erradicação do Trabalho Infantil - PETI (nº da TCE no sistema: 4385/2019) ']

	16. A tomada de contas especial está, assim, devidamente constituída e em condição de ser instruída.
	EXAME TÉCNICO
	[...]
	Da revelia do responsável Reginaldo Brito de Miranda
	21. No caso vertente, a citação do responsável se deu em endereços provenientes da base de CPFs da Receita Federal, em sistema custodiado pelo TCU. A entrega dos ofícios citatórios nesses endereços ficou comprovada (peça 41) .
	22. Nos processos do TCU, a revelia não leva à presunção de que seriam verdadeiras todas as imputações levantadas contra os responsáveis, diferentemente do que ocorre no processo civil, em que a revelia do réu opera a presunção da verdade dos fatos narrados pelo autor (Acórdãos 1.009/2018-TCU-Plenário, Relator: Ministro Bruno Dantas; 2.369/2013-TCU-Plenário, Relator: Ministro Benjamin Zymler e 2.449/2013-TCU-Plenário, Relator: Ministro Benjamin Zymler) . Dessa forma, a avaliação da responsabilidade do agente não pode prescindir da prova existente no processo ou para ele carreada. 
	23. Ao não apresentar sua defesa, o responsável deixou de produzir prova da regular aplicação dos recursos sob sua responsabilidade, em afronta às normas que impõem aos gestores públicos a obrigação legal de, sempre que demandados pelos órgãos de controle, apresentar os documentos que demonstrem a correta utilização das verbas públicas, a exemplo do contido no art. 93 do Decreto-lei 200/1967: 'quem quer que utilize dinheiros públicos terá de justificar seu bom e regular emprego na conformidade das leis, regulamentos e normas emanadas das autoridades administrativas competentes'. 
	24. Mesmo as alegações de defesa não sendo apresentadas, considerando o princípio da verdade real que rege esta Corte, procurou-se buscar, em manifestações do responsável na fase interna desta tomada de contas especial, se havia algum argumento que pudesse ser aproveitado a seu favor. 
	25. Os argumentos apresentados na fase interna (peças 11, 15, 16 e 22) não elidem as irregularidades apontadas.
	26. Em se tratando de processo em que a parte interessada não se manifestou acerca das irregularidades imputadas, não há elementos para que se possa efetivamente aferir e reconhecer a ocorrência de boa-fé na conduta do responsável, podendo este Tribunal, desde logo, proferir o julgamento de mérito pela irregularidade das contas, conforme os termos dos §§ 2º e 6º do art. 202 do Regimento Interno do TCU (Acórdãos 2.064/2011-TCU-1ª Câmara (Relator: Ministro Ubiratan Aguiar) , 6.182/2011-TCU-1ª Câmara (Relator: Ministro Weber de Oliveira) , 4.072/2010-TCU-1ª Câmara (Relator: Ministro Valmir Campelo) , 1.189/2009-TCU-1ª Câmara (Relator: Ministro Marcos Bemquerer) , 731/2008-TCU-Plenário (Relator: Ministro Aroldo Cedraz) .
	27. Dessa forma, o responsável Reginaldo Brito de Miranda deve ser considerado revel, nos termos do art. 12, § 3º, da Lei 8.443/1992, devendo as contas serem julgadas irregulares, condenando-o ao débito apurado.
	Prescrição da Pretensão Punitiva
	28. Vale ressaltar que a pretensão punitiva do TCU, conforme Acórdão 1.441/2016-TCU-Plenário, Relator: Ministro Benjamin Zymler, que uniformizou a jurisprudência acerca dessa questão, subordina-se ao prazo geral de prescrição indicado no art. 205 do Código Civil, que é de dez anos, contado da data de ocorrência da irregularidade sancionada, nos termos do art. 189 do Código Civil, sendo este prazo interrompido pelo ato que ordenar a citação, a audiência ou a oitiva do responsável.
	29. No caso em exame, ocorreu a prescrição, uma vez que a irregularidade sancionada ocorreu em 14/10/2002, e o ato de ordenação da citação ocorreu em 7/5/2022 (peça 40) .
	CONCLUSÃO
	30. Em face da análise promovida na seção 'Exame Técnico', verifica-se que o responsável Reginaldo Brito de Miranda não logrou comprovar a boa e regular aplicação dos recursos, instado a se manifestar, optou pelo silêncio, configurando a revelia, nos termos do § 3º do art. 12 da Lei 8.443/1992. Ademais, inexistem nos autos elementos que demonstrem a boa-fé do responsável ou a ocorrência de outras excludentes de culpabilidade.
	31. Verifica-se também que houve a prescrição da pretensão punitiva, conforme análise já realizada.
	32. Tendo em vista que não constam dos autos elementos que permitam reconhecer a boa-fé do responsável, sugere-se que as suas contas sejam julgadas irregulares, nos termos do art. 202, § 6º, do Regimento Interno do TCU, com a imputação do débito atualizado monetariamente e acrescido de juros de mora, nos termos do art. 202, § 1º, do Regimento Interno do TCU, descontado o valor eventualmente recolhido.
	33. Por fim, como não houve elementos que pudessem modificar o entendimento acerca das irregularidades em apuração, mantém-se a matriz de responsabilização presente na peça 37.
	PROPOSTA DE ENCAMINHAMENTO
	34. Diante do exposto, submetemos os autos à consideração superior, propondo ao Tribunal:
	a) considerar revel o responsável Reginaldo Brito de Miranda (CPF: XXX.877.812-XX) , para todos os efeitos, dando-se prosseguimento ao processo, com fulcro no art. 12, § 3º, da Lei 8.443/1992; 
	b) julgar irregulares, nos termos dos arts. 1º, inciso I; e 16, inciso III, alíneas 'b' e 'c', da Lei 8.443/1992, c/c os arts. 19 e 23, inciso III, da mesma Lei, as contas do responsável Reginaldo Brito de Miranda (CPF: XXX.877.812-XX) , condenando-o ao pagamento da importância a seguir especificada, atualizada monetariamente e acrescida dos juros de mora, calculada a partir da data discriminada até a data da efetiva quitação do débito, fixando-lhe o prazo de quinze dias, para que comprove, perante o Tribunal, o recolhimento da referida quantia aos cofres do Fundo Nacional de Assistência Social, nos termos do art. 23, inciso III, alínea 'a', da citada lei, c/c o art. 214, inciso III, alínea 'a', do Regimento Interno do TCU.  
	Débito relacionado ao responsável Reginaldo Brito de Miranda (CPF: XXX.877.812-XX) :
	Data de ocorrência
	Valor histórico (R$) 

	14/10/2002
	1.825,00

	Valor atualizado do débito (com juros) em 3/8/2022: R$ 12.637,60.
	c) autorizar, desde logo, a cobrança judicial das dívidas, caso não atendida a notificação, na forma do disposto no art. 28, inciso II, da Lei 8.443/1992;
	d) autorizar também, desde logo, se requerido, com fundamento no art. 26 da Lei 8.443/1992, c/c o art. 217, §1º, do Regimento Interno do TCU, o parcelamento da dívida em até 36 parcelas, incidindo, sobre cada parcela, corrigida monetariamente, os correspondentes acréscimos legais, fixando-lhe o prazo de quinze dias, a contar do recebimento da notificação, para comprovar, perante o Tribunal, o recolhimento da primeira parcela, e de trinta dias, a contar da parcela anterior, para comprovar os recolhimentos das demais parcelas, devendo incidir, sobre cada valor mensal, atualizado monetariamente, os juros de mora devidos, no caso do débito, na forma prevista na legislação em vigor, alertando o responsável de que a falta de comprovação do recolhimento de qualquer parcela importará o vencimento antecipado do saldo devedor, nos termos do § 2º do art. 217 do Regimento Interno deste Tribunal; 
	e) enviar cópia do acórdão a ser prolatado à Procuradoria da República no Estado do Amapá, nos termos do § 3º do art. 16 da Lei 8.443/1992, c/c o § 7º do art. 209 do Regimento Interno do TCU, para adoção das medidas cabíveis; e
	f) enviar cópia do acórdão que vier a ser proferido à Secretaria Especial do Desenvolvimento Social e ao responsável, para ciência;
	g) informar à Procuradoria da República no Estado do Amapá, à Secretaria Especial do Desenvolvimento Social e ao responsável que a presente deliberação, acompanhada do relatório e do voto que a fundamentam, está disponível para a consulta no endereço www.tcu.gov.br/acordaos, além de esclarecer que, caso requerido, o TCU poderá fornecer sem custos as correspondentes cópias, de forma impressa; e
	h) informar à Procuradoria da República no Estado do Amapá que, nos termos do parágrafo único do art. 62 da Resolução-TCU 259/2014, os procuradores e membros do Ministério Público credenciados nesta Corte podem acessar os presentes autos de forma eletrônica e automática, ressalvados apenas os casos de eventuais peças classificadas como sigilosas, as quais requerem solicitação formal."
3.	O Ministério Público junto ao TCU, representado neste processo pelo Procurador Júlio Marcelo de Oliveira, manifestou-se de acordo com a proposta de encaminhamento formulada pela unidade técnica.
	É o relatório.

não há.

Procurador Júlio Marcelo de Oliveira

TOMADA DE CONTAS ESPECIAL. LARANJAL DO JARI/AP. PROGRAMA AGENTE JOVEM. EXERCÍCIO DE 2002. EXECUÇÃO PARCIAL. CITAÇÃO. REVELIA. PRESCRIÇÃO. ARQUIVAMENTO.

TOMADA DE CONTAS ESPECIAL (TCE)

Secretaria de Controle Externo de Tomada de Contas Especial - SecexTCE

Em exame tomada de contas especial instaurada contra o ex-prefeito de Laranjal do Jari/AP Reginaldo Brito de Miranda, em razão da não comprovação da aplicação integral dos recursos repassados ao município no exercício de 2002, para a execução do Programa Agente Jovem.
2.	O Fundo Nacional de Assistência Social - FNAS repassou ao munício, em 2002, R$ 8.850,00 no âmbito do referido programa. Desse montante, R$ 1.625,00 foram considerados como não executados pelo município.
3.	Importante observar que a avaliação de cumprimento dos objetivos do programa foi feita exclusivamente a partir das informações inseridas pelo próprio gestor no Sistema SiafasWeb, cujo espelho se encontra à peça 2. Não foram examinados documentos de despesa nem extratos financeiros.
4.	O ex-prefeito foi notificado por edital pelo órgão concedente, quase dez anos depois do evento, para sanar a irregularidade, mas não se pronunciou.
5.	Embora o valor da presente TCE, isoladamente, seja muito inferior ao mínimo de R$ 100.000,00, estabelecido no art. 6º, inciso I, da IN-TCU 71/2012, o Controle Interno encaminhou o processo para julgamento por este Tribunal por existirem outros processos contra o mesmo responsável. Com base em informações contidas no Sistema e-TCE, o presente processo quando considerado em conjunto com as TCEs 2295/2019, 4385/2019 e 891/2020, ultrapassa o referido limite.
6.	Destaco, por pertinente, a redação dada ao art. 6º da IN-TCU 71/2012, com as alterações introduzidas pela Instrução Normativa-TCU 88, em 9/9/2020:
	"Art. 6º Salvo determinação em contrário do Tribunal de Contas da União, fica dispensada a instauração da tomada de contas especial, nas seguintes hipóteses:
	I - o valor do débito for inferior a R$ 100.000,00, considerando o modo de referenciação disposto no § 3º deste artigo (NR) (Instrução Normativa nº 76, de 23/11/2016, DOU de 12/12/2016) ;
	II - houver transcorrido prazo superior a dez anos entre a data provável de ocorrência do dano e a primeira notificação dos responsáveis pela autoridade administrativa competente;
	§ 1º A dispensa de instauração de tomada de contas especial de valor inferior ao estabelecido no inciso I do caput não se aplica aos casos em que o somatório dos débitos de um mesmo responsável atingir o referido valor no âmbito do próprio repassador dos recursos ou, cumulativamente, em outros órgãos e ou entidades da Administração Pública Federal. (NR) (Instrução Normativa-TCU 88, de 9/9/2020) 
	§ 2º Para efeito do somatório mencionado no § 1º, devem ser desconsiderados os débitos que, por responsável, são inferiores ao limite de inscrição no Cadastro Informativo de créditos não quitados do setor público federal (Cadin) regulado pela Lei 10.522, de 19 de julho de 2002. (AC) (Instrução Normativa-TCU nº 88, de 9/9/2020) 
	§ 3º A dispensa de instauração de tomada de contas especiais, conforme previsto no inciso I do caput, não exime a autoridade administrativa de adotar outras medidas administrativas ao seu alcance ou requerer ao órgão jurídico pertinente as medidas judiciais e extrajudiciais cabíveis, com vistas à obtenção do ressarcimento do débito apurado, inclusive o protesto, se for o caso (Renumerado) (Instrução Normativa nº 88, de 9/9/2020) 
	§ 4º Para fins da aplicação do inciso I do "caput", deverá proceder-se do seguinte modo: (Renumerado) (Instrução Normativa 88, de 9/9/2020) 
	I - no caso de o fator gerador do dano ao erário ser anterior a 1º de janeiro de 2017, o valor original deverá ser atualizado monetariamente até essa data; (NR) (Acórdão 957/2017-TCU-Plenário, de 17/5/2017) 
	II - no caso de o fato gerador do dano ao erário ser posterior a 1º de janeiro de 2017, o valor a ser comparado com o valor-referência definido no inciso I deste artigo será o valor original do débito, sem atualização monetária. (NR) (Acórdão 957/2017-TCU-Plenário, de 17/5/2017) "
7.	Observa-se que, apesar de o § 2º do dispositivo ter mitigado a regra de soma dos débitos para efeito de constituição de TCE, o valor mínimo que ainda é considerado por processo, equivalente ao de inscrição de dívidas no Cadin, é muito baixo, atualmente de R$ 1.000,00.
8.	Acredito que essa regra conflita com a intenção do caput do mesmo dispositivo, que é a de promover a racionalidade administrativa, evitando-se a constituição e instrução de processos cujos custos excedem em muito à eventual vantagem a ser obtida pela Administração, caso perfeitamente ilustrado pelo presente feito. 
9.	Afinal, devemos ter em mente que a soma dos débitos não elimina a necessidade de que o Tribunal analise as situações individualmente, uma vez que cada uma delas traz fatos e circunstâncias específicas. Não há como agregar as análises ou conjugar os esforços para seu processamento. 
10.	A situação me parece tão desarrazoada que entendo pertinente dar ciência desta situação à Segecex, para que possa avaliar a conveniência e oportunidade de aprimorar a regra atualmente vigente para a constituição de TCEs.
11.	Quanto ao mérito do processo, verifico, com certo alívio, que não se demanda muita análise para se chegar à conclusão que estão prescritas as pretensões punitiva e ressarcitória em relação ao responsável. 
12.	A Resolução-TCU 344/2022 reconheceu o prazo quinquenal para a prescrição do exercício das pretensões punitiva e de ressarcimento e estabeleceu que ela se interrompe pela notificação, oitiva, citação ou audiência do responsável, ou, ainda, por qualquer ato inequívoco de apuração dos fatos, inclusive aqueles praticados na fase interna da TCE. Dispôs, também, para as situações relacionadas a convênios, análogas à discutida nestes autos, que o prazo de prescrição será contado da data da apresentação da prestação de contas ao órgão competente para a sua análise inicial.
13.	No caso em exame, o marco inicial para contagem dos prazos coincide com o término do prazo para prestar contas, em dezembro de 2002. Contudo, a primeira ação para apuração do débito desenvolvida pela Coordenação-Geral de Prestação de Contas do Fundo Nacional de Assistência Social, ocorreu apenas em fevereiro de 2012, com a emissão da Nota Técnica 80/CPC-SAC/CGPC/DEFNAS/2012 (peça 5) .
14.	Ou seja, foi excedido o prazo de cinco anos previsto na Resolução-TCU 344/2022, motivo pelo qual deve ser reconhecida a prescrição. Em consequência, a presente tomada de contas especial deve ser arquivada sem julgamento de mérito, nos termos do art. 11 da mencionada norma.

	Ante o exposto, divirjo, pelos motivos acima expostos, das propostas de encaminhamento da unidade técnica e do MP/TCU e voto por que o Tribunal adote o acórdão que ora submeto à apreciação deste Colegiado.
TCU, Sala das Sessões, em 29 de novembro de 2022.
JORGE OLIVEIRA 
Relator